【裁判字號】    97,訴,511
【裁判日期】    970623
【裁判案由】    偽造文書等
【裁判全文】
臺灣臺中地方法院刑事判決               97年度訴字第511號
公  訴  人  臺灣臺中地方法院檢察署檢察官
被      告  卯○○
選任辯護人  劉佳田律師
上列被告因偽造文書等案件，經檢察官提起公訴（95年度偵緝字
第2641號），本院合議庭裁定由受命法官獨任進行簡式審判程序
，判決如下：
    主          文
卯○○連續行使偽造私文書，足以生損害於他人，處有期徒刑壹
年肆月，減為有期徒刑捌月。
    犯罪事實及理由
一、犯罪事實：卯○○於民國93年6月3日，在其當時所任職之臺
    中市環境保護局第四課辦公室（位於臺中市○○路○段53號7
    樓），自任會首，召集同事丁○○、己○○、丑○○、戊○○、子○○（戊○○、子○○二人共同參加一會）、李郁菁
    、賴玲伶、林素芳、辛○○、庚○○、癸○○、甲○○、丙○○、壬○○、乙○○、廖秦鈴、寅○○等17人為會員，復
    在會員名冊中虛列實際上並未參加該互助會之林金山、林碧
    玲、張杏如、陳薔妃等4人為會員，而成立互助會，含會首
    共21會，每會新臺幣（下同）2萬元，採外標制，會期自93
    年6月3日至95年2月3日止，每月3日上午9時10分在上址辦公
    室開標。詎卯○○竟利用擔任會首之便及多數會員均不會到
    場競標之機會，基於為自己不法所有之意圖及行使偽造私文
    書之概括犯意，連續於93年7月3日、9月3日、10月3日、11
    月3日及94年1月3日、2月3日、3月3日，分別冒用陳薔妃、
    林素芳、林碧玲、林金山、寅○○、張杏如、廖秦鈴等7人
    之名義（林金山、林碧玲、張杏如、陳薔妃4人為卯○○所
    虛列之會員，林素芳、廖秦鈴2人實際上未投標，寅○○參
    加2期後已退會），偽造該7人署押及偽填標息，而偽造該7
    人參與各該會期競標文意之標單，並提出行使而得標，足以
    生損害於該7人及互助會會員之利益。卯○○並對丁○○等
    活會會員隱瞞該冒標情事，使丁○○等活會會員誤以為確係
    某會員合法得標，陷於錯誤，交付各期互助會款予卯○○，
    卯○○因而連續詐得會款。嗣於94年4月間，因卯○○無力
    週轉，而無法再給付活會會員會款而倒會，經互助會成員互
    相核對會單及得標者時，察覺有異，始悉上情，並終止各互
    助會後續會期。卯○○倒會後，有償還部分會款，惟經結算
    後，仍積欠丁○○、己○○、丑○○、戊○○、子○○（戊○○、子○○二人共同參加一會）、辛○○、庚○○、癸○○、甲○○、丙○○、壬○○等10會份之活會會員合計134
    萬元會款。
二、證據名稱：
（一）被告於偵審中之自白。
（二）丁○○、己○○、丑○○、戊○○、子○○、李郁菁、賴
      玲伶、林素芳、辛○○、庚○○、癸○○、甲○○、丙○○、壬○○、乙○○、廖秦鈴、寅○○、林金山、陳薔妃
      於警詢、偵查中之證詞。
（三）互助會會單及得標明細、冒標情形一覽表。
三、本件涉及新舊法比較部分：
（一）按被告行為後，94年2月2日修正公布之刑法，業於95年7
      月1日施行，新刑法第2條第1項之規定，係規範行為後法
      律變更所生新舊法律比較適用之準據法，於新刑法施行後
      ，應適用新刑法第2條第1項之規定，為「從舊從輕」之比
      較。
（二）刑法第56條原規定：「連續數行為而犯同一之罪名者，以
      一罪論。但得加重其刑至二分之一。」，惟被告行為後，
      新修正刑法已刪除第56條連續犯之規定，此刪除雖非犯罪
      構成要件之變更，但顯已影響行為人刑罰之法律效果，自
      屬法律有變更，合先敘明。而本件被告如犯罪事實欄所示
      7次行使準私文書及7次詐欺取財之行為，依行為時之舊法
      ，僅分別論以一行使偽造準私文書罪及一詐欺取財罪，並
      得加重其刑至二分之一；而依裁判時之新法，被告前開犯
      行，即須分論併罰，是比較新、舊法之結果，自以被告行
      為時之法律，較有利於被告。
（三）修正前刑法第55條關於牽連犯之規定為：「…犯一罪而其
      方法或結果之行為犯他罪名者，從一重處斷。」；而修正
      後之刑法，已刪除牽連犯之規定，則修正後刑法之規定，
      被告所犯各罪即應依數罪併罰之規定分論併罰。因之比較
      新舊法規定之結果，應以修正前之規定較有利於被告。
四、核被告所為，係犯刑法第216條、第220條第1項、第210條之
    行使偽造以文書論之私文書罪及同法第339條第1項之詐欺取
    財罪。被告偽造署押之行為，係偽造準私文書之部分行為，
    偽造準私文書之低度行為復為行使之高度行為所吸收，均不
    另論罪。又被告以一詐欺取財之行為，同時詐騙丁○○等活
    會會員，侵害數法益，為同種之想像競合犯（查被告行為後
    ，刑法第55條有關想像競合犯之規定雖有變更，然僅為法理
    之明文化，不生所謂有利、不利之情形，依最高法院95年11
    月7日第21次刑事庭會議決議，此部分應逕行適用裁判時法
    ），依刑法第55條規定應僅論以一詐欺取財罪。又被告上開
    7次行使偽造準私文書罪及7次詐欺取財罪，均時間緊接，犯
    罪構成要件相同，顯係基於概括犯意反覆為之，各為連續犯
    ，應依修正前刑法第56條之規定，各以一罪論，並加重其刑
    。另其所犯行使偽造準私文書罪及詐欺取財罪2罪間，有方
    法目的之牽連關係，應依修正前刑法第55條後段之規定，從
    一重之連續行使偽造準私文書罪處斷。
五、被告犯罪時間係於96年4月24日以前，合於中華民國96年罪
    犯減刑條例減刑條件，應依同條例第7條之規定，減其宣告
    刑2分之1。
六、被告所偽造載有陳薔妃、林素芳、林碧玲、林金山、寅○○
    、張杏如、廖秦鈴等7人署押及標息之標單7紙，雖係被告所
    有供犯本件犯罪所用之物，但未據扣案，且被告業於本院訊
    問時供陳上揭標單都已經丟掉了等語，為免徒生執行之困難
    ，爰不予宣告沒收。而該偽造標單上偽造之陳薔妃、林素芳
    、林碧玲、林金山、寅○○、張杏如、廖秦鈴等7人署押，
    因該標單已滅失亦隨之不存在，自無從依刑法第219條規定
    為沒收之宣告，附此敘明。
七、依刑事訴訟法第273條之1第1項、第299條第1項前段、第310
    條之2、第454條，刑法第2條第1項前段、第216條、第210條
    、第220條第1項、第339條第1項、第55條、修正前第56條、
    第55條後段，刑法施行法第1條之1，中華民國96年罪犯減刑
    條例第2條第1項第3款、第7條，判決如主文。
中    華    民    國    97    年     6    月    23    日
                        刑事第十二庭  法  官  蔡建興
上正本證明與原本無異。
如不服本判決，應於收受送達後10日內向本院提出上訴書狀（應
敘述具體理由並附繕本）。
上訴書狀如未敘述理由，應於上訴期間屆滿後20日內補提理由書
於本院。
                                      書記官  黃英寬
中    華    民    國    97    年     6    月    23    日
附錄本案論罪科刑法條
刑法第216條：
行使第210條至第215條之文書者，依偽造、變造文書或登載不實
事項或使登載不實事項之規定處斷。
刑法第210條：
偽造、變造私文書，足以生損害於公眾或他人者，處5年以下有
期徒刑。
第220條第1項：
在紙上或物品上之文字、符號、圖畫、照像，依習慣或特約，足
以為表示其用意之證明者，關於本章及本章以外各罪，以文書論
。
刑法第339條：
意圖為自己或第三人不法之所有，以詐術使人將本人或第三人之
物交付者，處5年以下有期徒刑、拘役或科或併科1千元以下罰金
。
以前項方法得財產上不法之利益或使第三人得之者，亦同。
前二項之未遂犯罰之。


司法院資訊處製作；財團法人民間司法改革基金會備份。
